【裁判字號】    96,上更(一),353
【裁判日期】    970219
【裁判案由】    準強盜
【裁判全文】
臺灣高等法院高雄分院刑事判決     96年度上更(一)字第353號
上  訴  人
即  被  告  乙○○
指定辯護人  本院公設辯護人  于欣潔
上列上訴人因準強盜案件，不服臺灣高雄地方法院93年度訴字第
2994號中華民國94年2 月16日第一審判決（起訴案號：臺灣高雄
地方法院檢察署93年度偵字第21418 號），提起上訴，經最高法
院發回更審，本院判決如下：
    主  文
原判決撤銷。
乙○○結夥三人以上踰越牆垣竊盜，處有期徒刑壹年陸月，減為
有期徒刑玖月。
    事  實
一、乙○○於民國92年10月24日上午9 時45分許之日間，與綽號
    「清仔」成年男子及另名真實姓名不詳之成年男子共同基於
    為自己不法所有之竊盜犯意聯絡，結夥3 人以上，由乙○○
    騎乘機車搭載「清仔」，另名不詳姓名男子自行騎乘另輛機
    車，至址設高雄縣林園鄉○○村○○○路320 巷56號之營光
    金屬股份有限公司（下稱營光公司），由「清仔」踰越牆垣
    進入營光公司竊取鋁塊4 個及鋼圈2 個，共值新臺幣（下同
    ）1,500 元，乙○○與另名成年男子則在牆外把風及接應，
    「清仔」於得手後將鋁塊4 個及鋼圈2 個搬上乙○○停放在
    營光公司外之機車上，由乙○○騎乘機車搭載「清仔」，另
    名不詳姓名男子騎乘另輛機車正欲離開之際，適有營光公司
    員工謝漢朝目睹「清仔」翻牆進入公司，謝漢朝乃協同營光
    公司員工馬志偉、甲○○持鋁製球棒騎乘機車進行追躡圍捕
    ，另名不詳姓名男子見狀旋即騎乘機車逃離，謝漢朝、馬志
    偉、甲○○3 人共騎1 輛機車於距營光公司約100 公尺處攔
    下乙○○騎乘附載「清仔」之機車，「清仔」見狀立刻跳車
    逃逸，僅乙○○遭追及後，由甲○○負責持鋁製球棒看守乙
    ○○，謝漢朝及馬志偉再行追緝「清仔」及另不詳姓名男子
    。詎乙○○竟單獨起意，趁甲○○不注意之際，奪下甲○○
    手持之鋁製球棒，並持該球棒毆打甲○○之肩膀，致甲○○
    受有左肩挫傷6 ×2 公分併皮下血腫塊3 ×2 公分之傷害（
    傷害部分業據甲○○於偵查中撤回告訴），乙○○施暴後旋
    將鋁製球棒丟棄，再逃逸至約50公尺附近草叢中躲藏，嗣經
    謝漢朝與馬志偉折返現場，甲○○始與謝漢朝、馬志偉共同
    在草叢中尋獲脫逃之乙○○並予以逮捕。
二、案經高雄縣政府警察局林園分局報請臺灣高雄地方法院檢察
    署檢察官偵查起訴。
    理  由
壹、程序部分：
一、按被告以外之人於檢察事務官、司法警察官或司法警察調查
    中所為之陳述，與審判中不符時，其先前之陳述具有較可信
    之特別情況，且為證明犯罪事實存否所必要者，得為證據，
    刑事訴訟法第159 條之2 定有明文。所謂「前後陳述不符」
    之要件，應就前後階段之陳述進行整體判斷，決定是否具有
    實質性差異之陳述。惟無須針對全部陳述為必要，陳述之一
    部分有不符，亦屬之。倘審判中之供述曖昧不清，而先前陳
    述則清楚肯定，此時應對此結論進行分析，據此認定是否屬
    於「具有實質性差異之陳述」。而所謂「較可信之特別情況
    」之情形，亦應就前後陳述時之外部情況（如時間之間隔、
    有意識的迴避、受不當外力干擾、事後串謀、自白或立即反
    應所知、是否有親友在場及筆錄是否清楚明確等）進行比較
    ，以資決定何者外部情況具有可信性。若陳述係在特別可信
    之情況下所為，虛偽陳述之危險性不高，雖係審判外陳述，
    或未經被告反對詰問，仍有證據能力。本案證人甲○○於警
    詢中證稱：被告和我扭打並拿走我的球棒攻擊我的左肩受傷
    等語（警詢卷第3 頁），惟於原審及本院前審審理中證稱：
    被告並沒有拿球棒打我，左肩受傷是自己跌倒的等語（原審
    94年1 月26日，本院前審94年9 月23日審判筆錄），其於警
    詢中及法院審判中之供述已有前後陳述不符之情形，本院審
    酌其於警詢中之證述係出於自由意思，且案發之初記憶深刻
    ；又較無來自被告同庭在場之壓力，而警詢後被告父親向證
    人甲○○求情，表示被告家中有1 位外籍配偶及小孩待被告
    扶養，希望給被告1 個機會，向法官求情，請求法官將被告
    判輕一點，甲○○亦念在被告是初犯，且小孩還很小，所以
    撤回對被告之傷害告訴等情，此據證人甲○○於偵審中證述
    在卷（見偵查卷第16頁、原審卷第74頁、本院前審94年9 月
    23日審判筆錄），足見審判中證人甲○○證述係受被告父親
    求情，外力人情干擾，故為迴護被告，揆諸上開說明，其於
    警詢中之證述，客觀上應具較可信之特別情況，且亦為證明
    犯罪事實存否所必要，依上揭規定，證人甲○○於警詢中之
    證言自有證據能力。
二、按被告以外之人於偵查中向檢察官所為陳述，除顯有不可信
    之情況者外，得為證據，同法第159 條之1 第2 項定有明文
    。偵查中對被告以外之人（包括證人、鑑定人、告訴人、被
    害人及共同被告等）所為之偵查筆錄，或被告以外之人向檢
    察官所提之書面陳述，性質上均屬傳聞證據。惟現階段刑事
    訴訟法規定檢察官代表國家偵查犯罪、實施公訴，依法其有
    訊問被告、證人及鑑定人之權，證人、鑑定人且須具結，而
    實務運作時，檢察官偵查中向被告以外之人所取得之陳述，
    原則上均能遵守法律規定，不致違法取供，其可信度極高，
    除顯有不可信之情況者外，得為證據。本件證人甲○○、謝
    漢朝、馬志偉於檢察官偵查中所為之陳述，均依法具結，並
    無顯有不可信之情況，依上說明，其於偵查中之陳述，自具
    有證據能力。
三、按被告以外之人於審判外之陳述，雖不符刑事訴訟法第159
    條之1 至第159 條之4 之規定，而經當事人於審判程序同意
    作為證據，法院審酌該言詞陳述或書面陳述作成時之情況，
    認為適當者，亦得為證據；另當事人、代理人或辯護人於法
    院調查證據時，知有第159 條第1 項不得為證據之情形，而
    未於言詞辯論終結前聲明異議者，視為有前項之同意，刑事
    訴訟法第159 條第1 項、第159 條之5 分別定有明文。本件
    檢察官、辯護人及被告於本院審判程序時，就原審判決所引
    用各項證據（含傳聞證據、非傳聞證據及符合法定傳聞法則
    例外之證據）之證據能力，均表示無爭執，同意引為證據（
    見本院卷第31頁），且於本院言詞辯論終結前，檢察官、辯
    護人及被告對於卷附具有傳聞證據性質之證據，既均已知其
    情，均未聲明異議，本院認該具有傳聞證據性質之證據，並
    無任何違法取證之不適當情形，以之作為證據使用係屬適當
    ，自得採為認定被告犯罪事實之證據。
貳、實體部分：
一、訊據上訴人即被告乙○○（下稱被告）固承認於前揭時地與
    成年人綽號「清仔」及另不詳姓名男子共同行竊，並於得逞
    後遭營光公司員工追躡圍捕之事實不諱，惟矢口否認有何準
    強盜犯行。經查，被告於前述時地與「清仔」及另名男子同
    至營光金屬公司牆外空地，由「清仔」翻牆進入公司內竊得
    鋁塊4 個及鋼圈2 個，被告與另名男子在外把風接應一情，
    業據被告於警詢、偵查及本院審理中坦承不諱，核與證人即
    營光公司員工甲○○、謝漢朝、馬志偉分別於偵查、原審及
    本院證述情節相符（見警卷第2-7頁、偵查卷15-16頁、原審
    卷第65-74 頁、本院前審卷第117-125頁），並有扣押筆錄
    、扣押物品目錄表、贓物領據各1份與查獲照片2幀附卷足憑
    （見警卷第8-9 頁；第11頁、第14頁）。被告上開自白核與
    事實相符，自得採為論罪之依據。本件被告所犯此部分罪證
    明確，被告竊盜犯行已堪認定。
二、按刑法第321 條第1 項第4 款所謂結夥三人以上，係指有共
    同犯罪之故意，結為一夥而言。把風行為，在排除犯罪障礙
    ，助成犯罪之實現，在合同意思範圍內分擔犯罪行為之一部
    ，故亦係共同正犯而應計入結夥之內（最高法院72年度台上
    字第3201號判決參照）。是核被告乙○○所為係犯刑法第
    321 條第1 項第2 款、第4 款之結夥三人以上踰越牆垣竊盜
    垣竊盜罪。被告乙○○就上開犯行，與綽號「清仔」之成年
    男子及另名真實姓名不詳之成年男子間，有犯意聯絡及行為
    分擔，均應論以共同正犯【按行為後法律有變更者，適用行
    為時之法律，但行為後之法律有利於行為人者，適用最有利
    於行為人之法律，修正後刑法第2 條第1 項定有明文。再按
    本次法律變更，比較時應就罪刑有關之共犯、未遂犯、想像
    競合犯、牽連犯、連續犯、結合犯，以及累犯加重、自首減
    輕暨其他法定加減原因（如身分加減）與加減例等一切情形
    ，綜其全部罪刑之結果而為比較（最高法院95年5 月23日95
    年度第8 次刑庭會議決議參照）。查本件被告行為後，有關
    論罪科刑所適用之刑法業於94年2 月2 日修正公布，95年7
    月1 日起施行，其中刑法第28條關於共同正犯之規定，由原
    條文：「2 人以上共同實施犯罪之行為者，皆為共同正犯。
    」修正為：「2 人以上共同實行犯罪之行為者，皆為共同正
    犯。」係將「實施」一語修正為「實行」，揆諸其修正理由
    ，在於修正共同正犯之參與類型，確定在「實行」概念下之
    共同參與行為，始能成立共同正犯，而排除「陰謀共同正犯
    」及「預備共同正犯」。本件被告乙○○就上開竊盜犯行，
    與綽號「清仔」之成年男子及另名真實姓名不詳之成年男子
    間，有犯意聯絡及行為分擔，適用修正前之刑法第28條對於
    被告並無不利，依修正後刑法第2 條第1 項前段應適用修正
    前之刑法第28條】。公訴人認被告乙○○係犯刑法第329 條
    之準強盜罪，而有刑法第321 條第1 項之加重情形，應論以
    刑法第330 條之加重準強盜罪，惟查：
  (一)被告固坦承於竊盜後確遭營光公司員工追躡圍捕之事實不諱
    ，惟矢口否認有何準強盜犯行，辯稱：我沒有搶球棒打傷甲
    ○○，我遭甲○○、謝漢朝、馬志偉等人追及，他們拿球棒
    打我的腳，導致我腳痛蹲下去，後來只有甲○○看守我，謝
    漢朝、馬志偉去追「清仔」及另名男子，我被甲○○看守時
    ，甲○○球棒掉在地上，伊撿起來丟到草叢，沒有持球棒打
    傷甲○○，甲○○身上的傷勢是他自行跌倒造成云云。
  (二)查被告於行竊得手後遭證人即營光公司員工甲○○、謝漢朝
    、馬志偉等人逮捕，由證人甲○○持鋁製球棒負責看守，詎
    被告為脫免逮捕，竟奪下證人甲○○之鋁製球棒，並持該球
    棒毆打證人甲○○肩膀一節，業據被告於警詢時供述：我與
    「清仔」撿起鋁塊及鋼圈並共乘機車欲逃逸之際，營光公司
    員工就上前抓我們，「清仔」跳車逃逸，另名男子自行騎機
    車逃走，我因為被推倒無法逃逸遭查獲，當時有營光公司員
    工持球棒打我，我反抗拉扯球棒掉落地上，後來又被搶回去
    ，我可能於拉扯中不慎打到甲○○等語明確（見警詢卷第1
    頁），復據證人甲○○於警詢、偵查與審理中陳稱：93年10
    月24日早上同事謝漢朝看見竊賊翻牆進入公司竊取物品，謝
    漢朝就找我及馬志偉過來抓賊，竊賊是3 人同行，我與謝漢
    朝、馬志偉自公司內攜出鋁製球棒1 支後，共乘1 輛機車，
    在離公司約100 公尺處追到被告騎機車附載1 名男子，被告
    遭我們追上，但其附載之男子棄車逃逸，我持鋁製球棒留下
    來看守被告，謝漢朝、馬志偉去追另2 名行竊者，我在看守
    被告過程中，被告拿走我的球棒攻擊我的左臂受傷等語（見
    警詢卷第2 頁）。又於偵查中證述：「（問：你受傷是被告
    造成的？）是他企圖逃走，我要抓住他，他與我發生肢體衝
    突，我與他扭打」、「（問：被告有無拿球棒打你？）有」
    、「（問：被告說你的左肩受傷，是你自己跌倒的，不是他
    造成的？）我沒有跌倒」等語明確（見偵查卷第15頁）。證
    人甲○○於原審亦證稱：我在看守被告過程中，手持鋁製球
    棒站在柏油路上，被告坐在柏油路旁之草叢上想要往柏油路
    方向起身逃走，我用左手按住被告肩膀抓住他，被告有拿走
    我的鋁製球棒揮舞，被告後來逃到約50公尺外的田裡躲在草
    叢中，適謝漢朝與馬志偉折返，我與謝漢朝、馬志偉再協力
    將被告找出來，鋁製球棒在被告逃跑過程中，遭被告丟棄於
    草叢等情綦詳（見原審卷第65至74頁），且有證人甲○○出
    具之大仁醫院診斷證明書1 紙存卷可考。觀諸上開診斷證明
    書記載之應診日期，即為案發之93年10月24日，又證人甲○
    ○之傷勢為左肩挫傷6 ×2 公分併皮下血腫塊3 ×2 公分，
    經核與證人甲○○於警詢、偵查及本院所陳遭被告毆打及左
    肩上方受傷之情節一致，足見證人甲○○於警詢及偵查中前
    揭所證洵非子虛，被告確有奪下鋁製球棒對證人甲○○為毆
    打之強暴行為，且目的係在為意圖脫免逮捕甚明，被告辯稱
    ：伊未持球棒毆打甲○○，甲○○身上傷勢係其自行跌倒造
    成云云，固無足取。
  (三)惟按司法院大法官釋字第630號解釋揭示「刑法第329條之規
    定旨在以刑罰之手段，保障人民之身體自由、人身安全及財
    產權，免受他人非法之侵害，以實現憲法第8 條、第22條及
    第15條規定之意旨。立法者就竊盜或搶奪而當場施以強暴、
    脅迫者，僅列舉防護贓物、脫免逮捕或湮滅罪證三種經常導
    致強暴、脅迫行為之具體事由，係選擇對身體自由與人身安
    全較為危險之情形，視為與強盜行為相同，而予以重罰。至
    於僅將上開情形之竊盜罪與搶奪罪擬制為強盜罪，乃因其他
    財產犯罪，其取財行為與強暴、脅迫行為間鮮有時空之緊密
    連接關係，故上開規定尚未逾越立法者合理之自由形成範圍
    ，難謂係就相同事物為不合理之差別對待。經該規定擬制為
    強盜罪之強暴、脅迫構成要件行為，乃指達於使人難以抗拒
    之程度者而言，是與強盜罪同其法定刑，尚未違背罪刑相當
    原則，與憲法第23條比例原則之意旨並無不符」，參酌上揭
    解釋意旨，足認刑法第329 條準強盜罪之規定，將竊盜或搶
    奪之行為人為防護贓物、脫免逮捕或湮滅罪證而當場施強暴
    、脅迫之行為，視為施強暴、脅迫使人不能抗拒而取走財物
    之強盜行為，必須當場實施之強暴、脅迫行為，已達使人難
    以抗拒之程度，其行為之客觀不法，方與強盜行為之客觀不
    法相當，而得與強盜罪同其法定刑。
  (四)本件被告於竊盜後，為脫免逮捕，而與證人甲○○發生扭打
    ，嗣並奪走證人甲○○之球棒攻擊甲○○之左臂受傷，業如
    前述。惟查此種施強暴之方式是否已達使人難以抗拒之程度
    ，致其行為之客觀不法與強盜行為之客觀不法相當，而成立
    準強盜罪，即有疑議。經查，被告於案發時身高是158 公分
    、體重54公斤，已經被告於本院供述明確（見本院卷第55頁
    ）；另證人甲○○於本院審理時亦證稱：鋁製球棒是我從公
    司拿出來的，後來引我抓被告肩膀時掉下去，被告揀起鋁製
    球棒向我揮動，不讓我追他，被告當時是要逃逸，被告拿鋁
    製球棒向我揮動時，我可以抵抗，因我身材較好，我當時身
    高是175 公分、體重79公斤，且我有學過跆拳道，被告的身
    材也沒有我好，被告被抓後沒有反抗，因為我們有三個人等
    語（見本院卷第50-52 頁）。準此，被告固為脫免逮捕而持
    球棒毆打甲○○之臂部，然被告所為之強暴行為應尚未達使
    人達難以抗拒之程度至明。綜上所述，被告上開行為尚與刑
    法第329 條準強盜罪之構成要件有所不符，公訴意旨認被告
    前揭所為係犯刑法第329 條之竊盜因脫免逮捕，而當場施以
    強暴，而有刑法第321 條情形，應論以刑法第330 條之加重
    準強盜罪等語，自屬未合。惟起訴之基本事實相同，爰依刑
    事訴訟法第300 條規定予變更起訴法條。
三、原審為論罪科刑判決固非無見，惟原判決認被告乙○○於竊
    盜犯行被發現後，為達脫免逮捕之目的，竟以前開球棒攻擊
    證人甲○○，而對甲○○施以強暴並使之成傷，係犯刑法第
    329 條之竊盜，因脫免逮捕，而當場施以強暴，而有刑法第
    321 條之情形，應論以刑法第330 條之加重準強盜罪，尚有
    未洽（此部分並不合於準強盜罪要件，詳後述），被告乙○
    ○上訴否認有準強盜犯行，即有理由，應由本院予撤銷改判
    。本院審酌被告正值青壯年紀，不知憑己力獲取所需，竟竊
    取他人財物，所為殊有非是，惟念其本件犯後坦承犯行及竊
    取之財物價值尚非高，且已取得甲○○之諒解，且將竊得之
    物返還營光公司等一切情狀，量處如主文第2 項所示之刑。
    又被告犯罪時間在中華民國96年4 月24日以前，合於中華民
    國96年罪犯減刑條例第2 條第1 項第3 款之減刑條件，應依
    法減其宣告刑二分之一。至被告乙○○持以毆打甲○○之鋁
    製球棒1 支並非被告所有之物，業據證人甲○○供明在卷，
    亦非被告供犯本件竊盜罪所用之物，自無庸宣告沒收，併此
    敘明。
據上論結，應依刑事訴訟法第369 條第1 項前段、第364 條、第
299條第1項前段、第300條，刑法第2條第1項前段、第321條第1
項第2款、第4款、修正前刑法第28條，中華民國96年罪犯減刑條
例第2條第1項第3款、第7條，判決如主文。
本案經檢察官王登榮到庭執行職務。
中    華    民    國    97    年    2    月    19    日
                  刑事第八庭    審判長法  官  李炫德
                                      法  官  李政庭
                                      法  官  陳志銘
以上正本證明與原本無異。
檢察官如不服本判決應於收受本判決後10日內向本院提出上訴書
狀，其未敘述上訴理由者，並得於提起上訴後10日內向本院補提
理由書狀（均須按他造當事人之人數附繕本）「切勿逕送上級法
院」。
被告不得上訴。
中    華    民    國    97    年    2    月    19    日
                                      書記官  盧雅婷
附錄本件判決論罪科刑法條：
中華民國刑法第321條
（加重竊盜罪）
犯竊盜罪而有左列情形之一者，處6 月以上、5 年以下有期徒刑
：
一、於夜間侵入住宅或有人居住之建築物、船艦或隱匿其內而犯
    之者。
二、毀越門扇、牆垣或其他安全設備而犯之者。
三、攜帶兇器而犯之者。
四、結夥三人以上而犯之者。
五、乘火災、水災或其他災害之際而犯之者。
六、在車站或埠頭而犯之者。
前項之未遂犯罰之。


司法院資訊處製作；財團法人民間司法改革基金會備份。
